【裁判字號】    90,簡,753
【裁判日期】    900828
【裁判案由】    牌照稅
【裁判全文】
臺中高等行政法院判決                                九十年度簡字第七五三號
    原      告  甲○○○
    代  表  人  乙○○
右當事人間因牌照稅事件，原告不服財政部中華民國八十九年六月二十二日台財訴字
第○八九○○一七三一二號再訴願決定，提起行政訴訟。本院判決如左︰
    主  文
原告之訴駁回。
訴訟費用由原告負擔。
    事  實
壹、事實概要：
    原告所有之Ｒ七－八三八五號小自客車，逾期未繳納民國（以下同）八十七年全
    期使用牌照稅新台幣（以下同）一一、二三○元，於八十七年六月二十三日行駛
    於國道高速公路二四四公里南向處，因超速經內政部警政署國道公路警察局查獲
    ，案移被告審理違章成立，被告除補徵使用牌照稅一一、二三○元及加徵滯納金
    一、六八四元（原告業於八十七年八月三十一日繳納）外，並依行為時使用牌照
    稅法第二十八條規定，處以應納稅額一倍之罰鍰，計一一、二○○元（計至百元
    止）。原告對罰鍰不服，申請復查結果，未獲變更，提起訴願，嗣使用牌照稅法
    經修正，被告遂以八十七年十二月十九日中市稅法字第八七一○○九四二號函知
    原告先行撤銷該復查決定，並另作復查決定，經重核結果，仍維持原核定。原告
    不服，提起訴願、再訴願，遞遭駁回，乃提起本件行政訴訟。
貳、兩造之陳述及爭點：
  一、原告部分：
    (一)聲明：再訴願決定、訴願決定及原處分均撤銷。
    (二)陳述：
      1.本案原告於八十七年十一月二十三日向台灣省政府提起訴願中，台中市稅捐
        稽徵處自認法理上無法站穩住腳，乃於八十七年十二月十九日以中市稅法字
        第八七一○○九四二號函略謂：本案經核該處分有再斟酌之必要，八十七年
        十月二十七日中市稅法字第八二二○五號復查決定書應予撤銷，俟重為查核
        後另作適當復查決定，同時副本抄送台灣省政府訴願審理委員會，故台灣省
        政府於八十八年一月二十一日八八府訴字一四○六一一號函，認為原處分機
        關認其訴願有理由及自行撤銷原處分，其訴願標的既已不存在而為不受理駁
        回之決定。旋被告於八十八年八月十八日以中市稅法第一四七九一號復查決
        定書「維持原核定」原告甚感詫異。
      2.原告於八十六年首次購買Ｒ七－八三八五號自用小客車一輛，突於八十七年
        八月二十七日接獲被告八十七年全期使用牌照稅（催繳）繳款書，繼於八十
        七年八月二十九日收到該處早預先製作於八十七年八月十二日之中市稅法字
        第○一四八九四號處分書處罰本稅一倍罰鍰一一、二三○元及加滯納金一、
        六八四元，共一二、九一四元，始知本期車輛使用牌照稅未繳納，在此以前
        根本未收到系爭八十七年使用牌照稅繳款書，更不知此稅繳納期間。
      3.原告於八十七年八月二十七日收到繳款（催繳）書後即於八十七年八月三十一
        日已將本稅一一、二三○元及滯納金一、六八四元，共一二、九一四元繳納完
        畢，被告如何認定是一般滯欠稅案件呢？
      4.被告一再曲意引用財政部行政命令、解釋及公告，因使用牌照稅採公告徵收
        ，此項規定係稅捐機關為求徵收稅款方便之計，在當今民主法治社會中明顯
        具有瑕疵。稅捐機關發現限期內未繳稅款者，應即查明原因補開稅單催收（
        人民如未接獲繳款書，如何去繳稅？）倘再有不繳、拒繳、抗繳情形才予處
        罰，方符合民主法治國家行政處理程序之基本原則，被告不顧人民權益，遽
        予處罰，非但有欠公允，且其做法顯有不當。查使用牌照稅法立法原意為針
        對不守法者而言，而非善良納稅義務人，尤其對人民徵稅採公告方式徵收，
        未有配套措施，影響人民權益至鉅，更不能一行為而有數種處罰，現已加處
        滯納金又處罰鍰於法似有未合。
      5.被告與財政部在此期間一方面修正此不合時宜而有瑕疵之稅法，亦即使用牌
        照稅法第十條修正為：使用牌照稅開徵繳款書須送達交通工具所有人或使用
        人，一方面卻又規定該修正條文不溯及既往，顯係故意欺壓善良。
  二、被告部分：
    (一)聲明：原告之訴駁回。
    (二)陳述：
      1.按「納稅義務人違反本法或稅法之規定，適用裁處時之法律。但裁處前之法
        律有利於納稅義務人者，適用最有利於納稅義務人之法律。」為八十五年七
        月三十日增訂公布之稅捐稽徵法第四十八條之三所明定。次按「‧‧‧交通
        工具所有人或使用人應向所在地主管稽徵機關請領使用牌照，繳納使用牌照
        稅。」「使用牌照之換領及徵稅期間為一個月，主管稽徵機關於開徵使用牌
        照稅時，應先將各類交通工具應納之稅額及徵稅起訖日期分別公告之。交通
        工具所有人或使用人應於前項規定期間內，向主管稽徵機關申請辦理換照，
        並繳納應納稅款。」「逾期未完稅或報停繳銷牌照之交通工具，在滯納期滿
        後一個月內使用，經查獲者，除責令補稅換照外，處以應納稅額一倍之罰鍰
        ；二個月者，處以二倍之罰鍰，依此類推，以加至四倍罰鍰為止。」及「逾
        期未完稅之交通工具，在滯納期滿後使用公共水陸道路經查獲者，除責令補
        稅外，處以應納稅額一至二倍之罰鍰。」分別為行為時使用牌照稅法第三條
        第一項後段、第十條、第二十八條及八十七年十一月十一日修正公布之使用
        牌照稅法第二十八條第一項所規定。又「八十五年七月三十日修正公布之稅
        捐稽徵法第四十八條之三規定『納稅義務人違反本法或稅法之規定，適用裁
        處時之法律。但裁處前之法律有利於納稅義務人者，適用最有利於納稅義務
        人之法律。』上開法條所稱之『裁處』，依修正理由說明，包括訴願、再訴
        願及行政訴訟之決定或判決。準此，稅捐稽徵法第四十八條之三修正公布生
        效時仍在復查、訴願、再訴願及行政訴訟中，尚未裁罰確定之案件，均有該
        條之適用。」及「違反使用牌照稅法第二十八條第一項規定處以應納稅額一
        至二倍罰鍰之裁罰標準，查獲當年度處以一倍罰鍰，以前年度各處以一點五
        倍罰鍰。」分別為財政部八十五年八月二日台財稅第000000000號
        及八十八年一月二十一日第八八一八九六五九一號函釋有案。
      2.按「使用牌照之換領及徵稅期間為一個月，主管稽徵機關於開徵使用牌照稅
        時，應先將各類交通工具應納之稅額及徵稅起訖日期分別公告之。」為行為
        時使用牌照稅法第十條第一項所明定。次查八十七年度使用牌照稅，被告以
        八十七年二月二十六日八十七中市稅消字第三五九一號公告開徵日期，自八
        十七年四月一日起至同年四月三十日截止，公告事項包括：‧‧‧四、注意
        事項‧‧‧（二）各類交通工具所有人或持用人，於公告開徵期間內尚未接
        獲本（期）年稅單者，請持行車執照逕向本處消費稅課、台中區監理所或台
        中市監理站申請補發，並於限期內繳納，逾期不得以未接獲稅單為由，提出
        異議。‧‧‧（四）依使用牌照稅法第二十八條規定，逾期未完稅之交通工
        具，使用經查獲者，除補稅外，並處應納稅額一－四倍罰鍰。原告在八十七
        年四月三十日限繳日後一個月滯納期間乃至違章行為發生日同年六月二十三
        日迄未完納，自屬滯欠案件。嗣使用牌照稅法第十條雖於同年十一月十一日
        修正為主管稽徵機關於開徵使用牌照稅前，應填發使用牌照稅繳款書送達交
        通工具所有人或使用人，但財政部八十八年四月二十七日台財稅第八八一九
        一一七三六號函，核釋該修正條文不得追溯適用徵收期間內之滯欠稅款案件
        ，據該函說明，使用牌照稅法第十條規定修正者，為繳款書送達方式之變更
        ，尚非據以裁處罰鍰之法律變更，核與稅捐稽徵法第四十八條之三之規定範
        圍未相符合。故使用牌照稅法第十條修正前，已經依行為時法律認定為有逾
        繳納期間繳稅之事實者，亦無由因使用牌照稅法第十條修正，而依稅捐稽徵
        法第四十八條之三規定重新認定為未逾繳納期限。故原告有逾繳納期間繳稅
        之事實，被告依法按應納稅額處一倍罰鍰，並無不合。
    理  由
一、按行為時使用牌照稅法第三條第一項後段、第十條、第二十八條分別規定：「交
    通工具所有人或使用人應向所在地主管稽徵機關請領使用牌照，繳納使用牌照稅
    。」「使用牌照之換領及徵稅期間為一個月，主管稽徵機關於開徵使用牌照稅時
    ，應先將各類交通工具應納之稅額及徵稅起訖日期分別公告之。交通工具所有人
    或使用人應於前項規定期間內，向主管稽徵機關申請辦理換照，並繳納應納稅款
    。」「逾期未完稅或報停繳銷牌照之交通工具，在滯納期滿後一個月內使用，經
    查獲者，除責令補稅換照外，處以應納稅額一倍之罰鍰；二個月者，處以二倍之
    罰鍰，依此類推，以加至四倍罰鍰為止。」其後八十七年十一月十一日公布之使
    用牌照稅法修正上開條文第十條、第二十八條第一項為：「使用牌照稅每年四月
    一日起一個月內一次徵收。．．．主管稽徵機關於開徵使用牌照稅前，應填發使
    用牌照稅繳款書送達交通工具所有人或使用人，並將各類交通工具應納之稅額及
    徵稅起訖日期分別公告之。」及「逾期未完稅之交通工具，在滯納期滿後使用公
    共水陸道路經查獲者，除責令補稅外，處以應納稅額一至二倍之罰鍰。」次按「
    稅捐稽徵法第四十八條之三規定，納稅義務人違反本法或稅法規定，適用裁處時
    之法律，但裁處前之法律有利於納稅義務人者，適用最有利於納稅義務人之法律
    。該條所稱「法律」，係指據以裁處之實體法律而言，即據以裁處之法律有變更
    時，應依本法第四十八條之三「從新從輕」原則予以適用法律，是本部10.9.台
    財稅第八五一九一九四六五號函釋，以本法第四十八條之三僅適用於違章處罰之
    案件，而使用牌照稅法第十條規定修正者，為繳款書送達方式之變更，尚非據以
    裁處罰鍰之法律變更，核與稅捐稽徵法第四十八條之三之規範範圍未相符合。故
    使用牌照稅法第十條修正前，已經依行為時法律認定為有逾繳納期間繳稅之事實
    者，亦無由因使用牌照稅法第十條修正，而依稅捐稽徵法第四十八條之三規定重
    新認定為未逾繳納期限。」財政部八十八年四月二十七日台財稅第八八一九一一
    七三六號函釋甚明。
二、查依行為時使用牌照稅法第十條之規定，台中市八十七年之使用牌照稅係採公告
    方式開徵，其開徵日期自八十七年四月一日起至四月三十日截止，公告事項並包
    括：「四、注意事項：．．．（二）各類交通工具所有人或持用人，於公告開徵
    期間內尚未接獲本（期）年稅單者，請持行車執照逕向本處消費稅課、台中區監
    理所或台中市監理站申請補發，並於限期內繳納，逾期不得以未接獲稅單為由，
    提出異議。．．．（四）依使用牌照稅法第二十八條規定，逾期未完稅之交通工
    具，使用經查獲者，除補稅外，並處應納稅額一至四倍罰鍰。」等情，有被告八
    十七年二月二十六日八十七中市稅消字第三五九一號公告影本乙件附原處分卷可
    稽。原告未於八十七年四月三十日限繳日前繳納，迄八十七年六月二十三日因超
    速經警查獲時仍未完納，顯已逾期，自屬滯欠案件。被告除補徵使用牌照稅及加
    徵滯納金外，並依行為時使用牌照稅法第二十八條規定，處以應納稅額一倍之罰
    鍰，計一一、二○○元，原告不服提起行政救濟，嗣使用牌照稅法於八十七年十
    一月十一日修正同法第二十八條規定，其罰鍰之倍數較低，依稅捐稽徵法第四十
    八條之三規定，本件據以裁處之法律條文既已變更，且新法較有利於行為人，應
    依修正後之新法處罰。原罰鍰之處分既尚未確定，被告乃自行撤銷原復查決定重
    為復查，經重核結果仍維持原核定，即處以最低倍（一倍）之罰鍰，於法並無不
    合。
三、原告雖主張：伊於為警查獲前未收到八十七年使用牌照稅繳款書，無從繳稅，亦
    不知使用牌照稅繳納期限，又「公告徵收」制度顯有瑕疵，影響人民權益甚鉅，
    此制度嗣已修正為繳款書需送達處分人，但財政部解釋其不溯及既往，顯係欺壓
    善良，另本件加處滯納金又處罰鍰，重複處罰，似有未合云云。
四、惟按規定人民權利義務之實體法規，於行為後如有變更，除法令另有規定外，應
    適用行為時法，至程序法規，無關人民權利義務之得喪變動，純為規定處理作業
    程序，為期迅速妥適，應適用新法，此即所謂「實體從舊、程序從新」原則，是
    為行政法規適用上之一般原則。查使用牌照稅法第十條係於八十七年十一月十一
    日始修正公布，原公告徵收制度縱有未合宜之處，依上開說明，亦不能溯及既往
    發生效力，以求法律之安定。又本條修正之規定乃繳款書送達方式之變更，尚非
    據以裁處罰鍰之法律變更，並無稅捐稽徵法第四十八條之三規定之適用，故先前
    已經依行為時使用牌照稅法認定為有逾繳納期間繳稅之事實者，亦無由因同法第
    十條之修正，而依稅捐稽徵法第四十八條之三規定重新認定為未逾繳納期限，前
    引財政部八十八年四月二十七日台財稅第八八一九一一七三六號函釋亦為相同之
    見解。原告如未接獲稅單，仍可向被告申請補發，持以繳納，其主張未收稅單、
    不知繳納期限，並非未依限繳稅之正當理由。又原告逾期始繳納八十七年使用牌
    照稅，被告已依稅捐稽徵法第二十條規定加徵滯納金，茲又處以罰鍰，原告認係
    重複處罰。按滯納金並非罰鍰，不具制裁性質，僅係對未準時納稅者，督促其履
    行之一種處置（洪家殷著行政秩序罰論第二一一頁參照），此與原告所有系爭自
    用小客車逾期未完稅仍行駛於公路被查獲所處漏稅罰，二者性質不同，不生重複
    處罰之問題。綜上所述，原告前開主張均屬無據，從而，被告依行為時使用牌照
    稅法第二十八條，處原告應納稅額一倍之罰鍰，核無違誤，一再訴願決定予以維
    持亦無不合，原告訴請撤銷為無理由，應予駁回。
據上論結，本件原告之訴為無理由，依行政訴訟法第二百三十六條、第一百九十五條
第一項後段、第九十八條第三項前段，判決如主文。
中    華    民    國      九十     年      八      月      二十八       日
                    臺 中 高 等 行 政 法 院  第 三 庭
                                         法  官      許  金  釵
右正本證明與原本無異。
如不服本判決，應於判決送達後二十日內，以本訴訟事件所涉及之法律見解具有原則
性者，始得向本院提出上訴狀並表明上訴理由，經最高行政法院許可，否則不得上訴
；如於本判決宣示後送達前提起上訴者，應於判決送達後二十日內補提上訴理由書（
均應依對造人數提出繕本）。提起上訴應預繳送達用雙掛號郵票拾份（每份三十四元
）。
中    華    民    國      九十     年      八      月       卅一        日
                                         法院書記官  李  孟  純


司法院資訊處製作；財團法人民間司法改革基金會備份。
